ACORDAO-COMPLETO-2415448

ACÓRDÃO 8695/2020 ATA 28/2020 - SEGUNDA CÂMARA

VISTOS, relatados e discutidos estes autos de pensões civis deferidas pela Superintendência Regional do Trabalho no Estado do Rio de Janeiro em favor de Nancy Gomes Lopes, a partir do falecimento de Francisco Brasil Valino Lopes, em favor de Serena Souza Mello, a partir do falecimento de Galdino Paulo da Silva Mello, em favor de Luciene Castilho Fuentes Filgueiras e de Regina Sylvia Maia de Santana, a partir do falecimento de Hélio Filgueiras, e em favor de Maria Lucia de Barros Feitaes, a partir do falecimento de Hélio Orlando Graeff;
ACORDAM os Ministros do Tribunal de Contas da União, reunidos em Sessão da 2ª Câmara, nos termos do art. 71, III e IX, da Constituição de 1988 e dos arts. 1º, V, 39, II, e 45 da Lei nº 8.443, de 1992, além dos arts. 260, § 1º, e 262, § 2º, do RITCU, ante as razões expostas pelo Relator, em:
9.1. considerar legais os atos de pensão civil instituídos por Galdino Paulo da Silva Mello em favor de Serena Souza Mello (à Peça 10 sob o n.º 10258698-05-2008-000037-6) , por Hélio Filgueiras em favor de Luciene Castilho Fuentes Filgueiras e Regina Sylvia Maia de Santana (à Peça 11 sob o n.º 10258698-05-2015-000025-6) , por Hélio Filgueiras em favor de Regina Sylvia Maia de Santana (à Peça 12 sob o n.º 10258698-05-2015-000021-3) e por Hélio Orlando Graeff em favor de Maria Lucia de Barros Feitaes (à Peça 13 sob o n.º 10258698-05-2007-000063-2) , concedendo-lhes os respectivos registros;
9.2. considerar ilegal o ato de pensão civil instituído por Francisco Brasil Valino Lopes em favor de Nancy Gomes Lopes (à Peça 9 sob o n.º 10258698-05-2007-000046-2) , negando-lhe o respectivo registro, diante da subjacente ofensa ao art. 6º-A, com o seu parágrafo único, da EC nº 41, de 2003;
9.3. dispensar o ressarcimento das quantias percebidas indevidamente, mas de boa-fé, em consonância com a Súmula n.º 106 do TCU;
9.4. determinar que, no prazo de 15 (quinze) dias contados da ciência desta deliberação, a Superintendência Regional do Trabalho no Estado do Rio de Janeiro adote as seguintes medidas:
9.4.1. faça cessar os pagamentos decorrentes do ato ora considerado ilegal pelo item 9.2 deste Acórdão, sob pena de responsabilidade solidária da autoridade administrativa omissa, nos termos do art. 71, IX, da Constituição de 1988 e do art. 262, caput, do Regimento Interno do TCU; 
9.4.2. dê ciência do inteiro teor desta deliberação à interessada apontada no item 9.2 deste Acórdão, alertando-a de que o efeito suspensivo proveniente da eventual interposição de recurso junto ao TCU não a eximirá da devolução dos valores percebidos indevidamente após a notificação, diante do não provimento do recurso, devendo encaminhar o comprovante dessa notificação ao TCU no prazo de até 30 (trinta) dias; 
9.4.3. encaminhe a este Tribunal, nos termos do art. 262, § 2º, do RITCU, o novo ato de concessão da aludida pensão civil apontada no item 9.2 deste Acórdão, sem a ilegalidade indicada nesta deliberação, para que seja submetido à apreciação pelo TCU, na forma do art. 260, caput, do RITCU;
9.5. enviar a cópia do presente Acórdão, com o Relatório e a Proposta de Deliberação, à Superintendência Regional do Trabalho no Estado do Rio de Janeiro, para ciência e efetivo cumprimento da determinação proferida pelo item 9.4 deste Acórdão; e
9.6. arquivar o presente processo, sem prejuízo de promover o monitoramento da determinação proferida pelo item 9.4 deste Acórdão, representando ao TCU, se necessário.

Atos iniciais de pensão civil deferidas pela Superintendência Regional do Trabalho no Estado do Rio de Janeiro.

Segunda Câmara

3. Interessadas: Luciene Castilho Fuentes Filgueiras (CPF XXX.275.767-XX); Maria Lucia de Barros Feitaes (CPF XXX.928.327-XX); Nancy Gomes Lopes (CPF XXX.132.237-XX); Regina Sylvia Maia de Santana (CPF XXX.801.557-XX); e Serena Souza Mello (CPF XXX.515.700-XX).

13.1. Ministros presentes: Ana Arraes (Presidente), Augusto Nardes, Aroldo Cedraz e Raimundo Carreiro.
13.2. Ministros-Substitutos presentes: Marcos Bemquerer Costa e André Luís de Carvalho (Relator).

ACORDAO-COMPLETO-2437955

Acórdão de Relação 12241/2020 - Segunda Câmara

Acórdão de Relação

ANDRÉ DE CARVALHO

Trata-se de pensões civis deferidas pela Superintendência Regional do Trabalho no Estado do Rio de Janeiro em favor de Nancy Gomes Lopes, a partir do falecimento de Francisco Brasil Valino Lopes, em favor de Serena Souza Mello, a partir do falecimento de Galdino Paulo da Silva Mello, em favor de Luciene Castilho Fuentes Filgueiras e de Regina Sylvia Maia de Santana, a partir do falecimento de Hélio Filgueiras, e em favor de Maria Lucia de Barros Feitaes, a partir do falecimento de Hélio Orlando Graeff.
2.	Após a análise final do feito, a Auditora Federal Simara Gorete Goncalves Lara lançou o seu parecer conclusivo à Peça 15, com a anuência, por delegação de competência, do diretor da Sefip (Peça 16) , nos seguintes termos:
	" (...) 2. Os atos foram submetidos, para fim de registro, à apreciação do Tribunal de Contas da União (TCU) , de acordo com o art. 71, inciso III, da Constituição Federal. O cadastramento e a disponibilização ao TCU ocorreram por intermédio do Sistema de Apreciação e Registro de Atos de Admissão e Concessões, na forma dos arts. 2º, caput e incisos I a VI, e 4º, caput, da Instrução Normativa - TCU 78/2018.
	EXAME TÉCNICO
	3.	Ao benefício pensional instituído pelo Sr. Francisco Brasil Valino Lopes habilitou-se Nancy Gomes Lopes, na condição de viúva. De acordo com informações contidas no sistema Siape, o instituidor era aposentado por invalidez com proventos integrais (peças 2-3) . No ato de pensão, contudo, não consta o fundamento legal atinente à Emenda Constitucional 70, de 30.3.2012.
	3.1. De acordo com informações contidas no ato Sisac, o instituidor aposentou-se por invalidez permanente em 12/01/1989 e faleceu e instituiu pensão em 13/05/2007.
	3.2. A EC 70/2012 acrescentou à EC 41/2003 o art. 6º-A e seu parágrafo único, in verbis:
	'Art. 6º-A. O servidor da União, dos Estados, do Distrito Federal e dos Municípios, incluídas suas autarquias e fundações, que tenha ingressado no serviço público até a data de publicação desta Emenda Constitucional e que tenha se aposentado ou venha a se aposentar por invalidez permanente, com fundamento no inciso I do § 1º do art. 40 da Constituição Federal, tem direito a proventos de aposentadoria calculados com base na remuneração do cargo efetivo em que se der a aposentadoria, na forma da lei, não sendo aplicáveis as disposições constantes dos §§ 3º, 8º e 17 do art. 40 da Constituição Federal.
	Parágrafo único. Aplica-se ao valor dos proventos de aposentadorias concedidas com base no caput o disposto no art. 7º desta Emenda Constitucional, observando-se igual critério de revisão às pensões derivadas dos proventos desses servidores.'
	3.3 O ato em tela foi disponibilizado pelo Gestor de Pessoal em 2015, quando já se encontravam em vigência o art. 6º-A e seu parágrafo único, acrescidos à EC nº 41/2003 pela EC 70/2012, mas esse fundamento legal não consta no ato. Por essa razão deve ser considerado ilegal, dispensando a beneficiária do ressarcimento das importâncias recebidas de boa-fé, conforme o teor da Súmula TCU nº 106, com determinação ao órgão de origem para que promova a revisão da pensão.
	4.	Ao benefício pensional instituído pelo Sr. Galdino Paulo da Silva Mello habilitou-se Serena Souza Mello, na condição de viúva. Não foram detectadas falhas na concessão, podendo ser considerado legal e determinado o registro do ato (peça 4) .
	5.	Ao benefício pensional instituído pelo Sr. Helio Filgueiras habilitaram-se Regina Sylvia Maia de Santana, na condição de ex-esposa pensionada (ato n. 10258698-05-2015-000021-3) e, posteriormente, Luciene Castilho Fuentes Filgueiras, também na condição de ex-esposa pensionada (ato n. 10258698-05-2015-000025-6) (peças 6-7) . Analisando o contracheque do instituidor na data do óbito, verificou-se que já constava, à época, o desconto de duas cotas de pensões alimentícias (peça 5) , caracterizando ambas como beneficiárias da pensão, na condição de ex-exposas pensionadas. Não foram constatadas irregularidades nas concessões, podendo os atos serem julgados legais. 
	6.	Ao benefício pensional instituído pelo Sr. Helio Orlando Graeff habilitou-se Maria Lucia de Barros Feitaes, na condição de viúva. Não foram detectadas falhas na concessão, podendo ser considerado legal e determinado o registro do ato (peça 8) .
	CONCLUSÃO
	7.	Em vista das análises realizadas nos atos de concessão de pensão civil de Serena Souza Mello, Luciene Castilho Fuentes Filgueiras, Regina Sylvia Maia de Santana e Maria Lucia de Barros Feitaes, considera-se que podem receber a chancela de legalidade e o registro pelo TCU.
	8.	Quanto ao ato de concessão de pensão civil de Nancy Gomes Lopes, verificou-se que o instituidor aposentou-se por invalidez permanente mas não consta no ato o fundamento legal relativo à Emenda Constitucional 70, de 30.3.2012, devendo ser julgado ilegal o ato e negado o registro do mesmo.
	PROPOSTA DE ENCAMINHAMENTO
	9. 	Ante o exposto, e de conformidade com o preceituado nos artigos 71, III, da Constituição Federal de 1988; 1º, V, e 39, II, da Lei 8.443/1992; 1º, VIII, 259, II, 260, § 1º, e 262, § 2º, do Regimento Interno/TCU, propõe-se: 
	9.1 Considerar legais, para fins de registro, os atos de pensões civis n. 10258698-05-2008-000037-6, 10258698-05-2015-000025-6, 10258698-05-2015-000021-3, 10258698-05-2015-000021-3 e 10258698-05-2007-000063-2, de Serena Souza Mello (CPF: XXX.515.700-XX) ; Luciene Castilho Fuentes Filgueiras (CPF: XXX.275.767-XX) ; Regina Sylvia Maia de Santana (CPF: XXX.801.557-XX) ; e Maria Lucia de Barros  Feitaes (CPF: XXX.928.327-XX) ;
	9.2. Considerar ilegal e recusar registro do ato n. 10258698-05-2007-000046-2, de concessão de pensão civil de Nancy Gomes Lopes (CPF: XXX.132.237-XX) , com as seguintes providências:
	9.2.1. dispensar a devolução dos valores indevidamente recebidos até a data da ciência do acórdão pela Superintendência Regional do Trabalho no Estado do Rio de Janeiro, com base no Enunciado 106 da Súmula da Jurisprudência do TCU;
	9.2.2. esclarecer à interessada que, no caso de não provimento de recurso eventualmente interposto, deverão ser repostos os valores recebidos após a ciência do Acórdão pela Superintendência Regional do Trabalho no Estado do Rio de Janeiro;
	9.2.3.  determinar à Superintendência Regional do Trabalho no Estado do Rio de Janeiro, com base no art. 45 da Lei 8.443/1992, que:
	9.2.3.1. faça cessar o pagamento decorrente do ato impugnado, comunicando ao TCU, no prazo de quinze dias, as providências adotadas, sob pena de responsabilização solidária da autoridade administrativa omissa, nos termos dos art. 262, caput, do Regimento Interno do TCU; 8º, caput, da Resolução - TCU 206/2007; e 19, da Instrução Normativa - TCU 78/2018;
	9.2.3.2. emita novo ato, livre da irregularidade apontada, submetendo-o ao TCU, por meio do Sistema E-Pessoal, no prazo de trinta dias, nos termos dos arts. 262, § 2º, do Regimento Interno do TCU, e 19, § 3º, da Instrução Normativa - TCU 78/2018:
	9.2.3.3. informe à interessada o teor do Acórdão, encaminhando ao TCU, no prazo de trinta dias, comprovante da data da respectiva ciência pela interessada, nos termos do art. 4º, § 3º, da Resolução - TCU 170/2004."
3.	Enfim, por intermédio do Exmo. Sr. Procurador Sérgio Ricardo Costa Caribé, o MPTCU manifestou a sua parcial discordância em relação à aludida proposta da unidade técnica, tendo lançado, para tanto, o seu parecer à Peça 17 nos seguintes termos:
" (...) 2. A Unidade Técnica, em pareceres uniformes às peças 15 e 16, propõe a ilegalidade da pensão instituída por Francisco Brasil Valino Lopes, em razão de que no ato não constou como fundamento legal a regra introduzida pela Emenda Constitucional EC 70/2012; e a legalidade dos demais atos constantes dos autos, por não apresentarem irregularidades.
	3. De fato, com o advento da EC 70/2012, as pensões instituídas pelos servidores aposentados por invalidez permanente que ingressaram no serviço público até a EC 41/2003 passaram a ser calculadas com base na remuneração do servidor ativo e reajustadas com paridade, em razão de que a referida emenda acrescentou à EC 41/2003, o art. 6°-A e seu parágrafo único, verbis: 
	'Art. 6º-A. O servidor da União, dos Estados, do Distrito Federal e dos Municípios, incluídas suas autarquias e fundações, que tenha ingressado no serviço público até a data de publicação desta Emenda Constitucional e que tenha se aposentado ou venha a se aposentar por invalidez permanente, com fundamento no inciso I do § 1º do art. 40 da Constituição Federal, tem direito a proventos de aposentadoria calculados com base na remuneração do cargo efetivo em que se der a aposentadoria, na forma da lei, não sendo aplicáveis as disposições constantes dos §§ 3º, 8º e 17 do art. 40 da Constituição Federal.
	Parágrafo único. Aplica-se ao valor dos proventos de aposentadorias concedidas com base no caput o disposto no art. 7º desta Emenda Constitucional, observando-se igual critério de revisão às pensões derivadas dos proventos desses servidores.'
	4. No entanto, a despeito de a pensão instituída por Francisco Brasil Valino Lopes não estar sendo atualmente paga de acordo com a referida regra, entende-se que o ato inicial ora em análise não apresenta irregularidades, uma vez que a sua data de vigência (13/5/2007) é anterior à EC 70/2012 e está refletindo a situação vigente à época.
	5. Não obstante, tendo em vista que a pensão atualmente continua sendo paga sem observar a regra introduzida pela EC 70/2012, deve ser determinado à Unidade Jurisdicionada o cadastro do ato de alteração para que os cálculos do referido benefício passem a contemplar o disposto na referida emenda.
	6. Ante o exposto, este membro do Ministério Público de Contas propõe que os atos constantes dos presentes autos sejam considerados legais, com as consequentes concessões dos seus registros, por não apresentarem irregularidades em suas versões submetidas a este Tribunal.
	7. No entanto, tendo em vista que a pensão instituída por Francisco Brasil Valino Lopes continua sendo paga sem observar as regras de cálculo e atualização dos benefícios introduzidas pela a partir da EC 70/2012, propõe que seja determinado à Unidade Jurisdicionada que emita o ato de alteração contemplando tais regras e submeta-o à apreciação deste Tribunal."
É o Relatório.

não há.

Procurador Sergio Ricardo Costa Caribé.

PENSÃO CIVIL A PARTIR DE APOSENTADORIA POR INVALIDEZ. SUPOSTA INOBSERVÂNCIA DA EMENDA CONSTITUCIONAL N.º 70, DE 2012. ILEGALIDADE E NEGATIVA DE REGISTRO PARA O CORRESPONDENTE ATO. LEGALIDADE DOS DEMAIS ATOS PARA O RESPECTIVO REGISTRO. DETERMINAÇÕES.

PENSÃO CIVIL (PCIV)

Secretaria de Fiscalização de Pessoal (Sefip).

Trata-se de pensões civis deferidas pela Superintendência Regional do Trabalho no Estado do Rio de Janeiro sob as seguintes condições:
	Peça
	Instituidor
	Tipo de Ato
	Data do Óbito
	Vigência
	Enviado 
ao TCU
	Beneficiárias

	9
	Francisco Brasil Valino Lopes
	Inicial
	13/5/2007
	13/5/2007
	24/8/2015
	- Nancy Gomes Lopes (Viúva, nascimento: 9/8/1947) 

	10
	Galdino Paulo da Silva Mello
	Inicial
	5/7/2008
	5/7/2008
	11/8/2015
	- Serena Souza Mello (Viúva, nascimento: 28/7/1935) 

	11
	Hélio Filgueiras
	Alteração
	23/2/2015
	3/6/2015
	4/8/2015
	- Luciene Castilho Fuentes Filgueiras (Ex-esposa pensionada, nascimento: 8/2/1979) ; e 
- Regina Sylvia Maia de Santana (ex-esposa pensionada, nascimento: 14/8/1943) 

	12
	Hélio Filgueiras
	Inicial
	23/2/2015
	23/2/2015
	4/8/2015
	Regina Sylvia Maia de Santana (ex-esposa pensionada, nascimento: 14/8/1943) 

	13
	Hélio Orlando Graeff
	Inicial
	26/7/2007
	26/7/2007
	24/8/2015
	- Maria Lucia de Barros Feitaes (Viúva, nascimento: 12/6/1950) 

2.	Como visto, após a análise final do feito, a Sefip pugnou pela legalidade das pensões civis instituídas por Galdino Paulo da Silva Mello (ato n.º 10258698-05-2008-000037-6) , Hélio Filgueiras (atos n.º 10258698-05-2015-000025-6 e n.º 10258698-05-2015-000021-3) e Hélio Orlando Graeff (ato n.º 10258698-05-2007-000063-2) , sem prejuízo da ilegalidade da pensão civil instituída por Francisco Brasil Valino Lopes (ato n.º 10258698-05-2007-000046-2) em face da ausência de referência ao art. 6º-A, com o seu parágrafo único, acrescido à EC nº 41, de 2003, pela EC nº 70, de 2012, tendo o MPTCU anuído parcialmente a essa proposta, ao divergir, contudo, dessa ilegalidade sobre a pensão instituída por Francisco Brasil Valino Lopes.
3.	O Parquet especializado teria, para tanto, destacado que, a despeito de a referida ilegalidade figurar no contracheque da interessada (Peça 3) , a falha não remontaria à data do ato inicial de pensão, em 13/5/2007, e, assim, teria pugnado pela suposta legalidade do referido ato, concedendo-lhe o registro, sem prejuízo de determinar que o órgão de origem encaminhe o correspondente ato de alteração da aludida pensão, promovendo a adequada referência ao art. 6º-A, com o seu parágrafo único, acrescido à EC nº 41, de 2003, pela EC nº 70, de 2012.
4.	Ao discorrer, porém, sobre essa falha, a Sefip suscitou que, apesar de deferida em 13/5/2007, o ato inicial da aludida pensão teria sido submetido ao TCU somente em 24/8/2015 e, assim, deveria observar a EC n.º 70, de 2012.
5.	O TCU pode incorporar o parecer da Sefip a estas razões de decidir.
6.	O então servidor (Francisco Brasil Valino Lopes) teria ingressado no serviço público em data anterior à promulgação da EC nº 41, de 19/12/2003, e teria aposentado por invalidez com os proventos integrais em 12/1/1989, tendo, ao final, falecido e instituído a referida pensão em 13/5/2007, isto é, em data anterior à promulgação da EC nº 70, de 30/3/2012. 
7.	Ocorre que, em sintonia com o contracheque da respectiva pensionista (Peça 3) , o benefício pensionado teria sido incorretamente reajustado pelo índice previdenciário sob o "Amparo Legal: Lei 8.112/1990  - EC 41/2003 - Lei 10.887/2004", já que a EC nº 70, de 2012, teria acrescentado o art. 6º-A, com o seu parágrafo único, à EC nº 41, de 2003, nos seguintes termos: 
	"Art. 6º-A. O servidor da União, dos Estados, do Distrito Federal e dos Municípios, incluídas suas autarquias e fundações, que tenha ingressado no serviço público até a data de publicação desta Emenda Constitucional e que tenha se aposentado ou venha a se aposentar por invalidez permanente, com fundamento no inciso I do § 1º do art. 40 da Constituição Federal, tem direito a proventos de aposentadoria calculados com base na remuneração do cargo efetivo em que se der a aposentadoria, na forma da lei, não sendo aplicáveis as disposições constantes dos §§ 3º, 8º e 17 do art. 40 da Constituição Federal. 
	Parágrafo único. Aplica-se ao valor dos proventos de aposentadorias concedidas com base no caput o disposto no art. 7º desta Emenda Constitucional, observando-se igual critério de revisão às pensões derivadas dos proventos desses servidores."  (grifou-se) 
8.	Esse entendimento estaria alinhado, aliás, com a jurisprudência do TCU, a exemplo dos Acórdãos 3.331/2013 e 9.468/2018, da 1ª Câmara, do Acórdão 2553/2013-TCU-Plenário, e do Acórdão 11276/2018-TCU-Segunda Câmara, no sentido de as pensões instituídas pelos servidores aposentados por invalidez serem reajustadas em paridade com a remuneração dos servidores ativos diante da EC nº 70, de 2012, já que ela introduziu o referido art. 6º-A, com o seu parágrafo único, à EC nº 41, de 2003.
9.	A despeito, pois, de ter sido originalmente praticado sob a legislação vigente, o referido ato padeceria atualmente de ilegalidade diante do subsequente advento da EC n.º 70, de 2012, até porque, ante a sua retroatividade mínima, essa EC n.º 70, de 2012, imporia os seus reflexos sobre os efeitos contínuos e futuros da referida pensão civil para a atual apreciação do feito pelo TCU. 
10.	O TCU deve assinalar a legalidade, portanto, dos aludidos atos de pensão civil em favor de Serena Souza Mello, Luciene Castilho Fuentes Filgueiras, Regina Sylvia Maia de Santana e Maria Lucia de Barros Feitaes, concedendo-lhes os respectivos registros, sem prejuízo de anotar a ilegalidade do ato de pensão civil em favor de Nancy Gomes Lopes para lhe negar o respectivo registro.
Ante o exposto, pugno pela prolação do Acórdão ora submetido a este Colegiado.
TCU, Sala das Sessões, em 18 de agosto de 2020.
Ministro-Substituto ANDRÉ LUÍS DE CARVALHO 
Relator